臺灣高雄地方法院民事判決　　　　　　　 92年度訴字第484號
原　　　告　大成工程股份有限公司
法定代理人　甲○○
訴訟代理人　李家慶律師
　　　　　　蔡東賢律師
上　一　人
複　代理人　蕭偉松律師
　　　　　　馮基源律師
被　　　告　交通部公路總局東西向快速公路高南區工程處
法定代理人　乙○○
訴訟代理人　陳慧敏律師
　　　　　　楊昌禧律師
上　一　人
複　代理人　樓嘉君律師
上列當事人間請求給付工程款事件，本院於民國94年9 月19日言
詞辯論終結，判決如下：
    主      文
被告應給付原告新臺幣貳佰肆拾萬貳仟捌佰零壹元，及自民國九
十年十一月九日起至清償日止，按年息百分之五計算之利息。
訴訟費用由被告負擔。
本判決第一項於原告以新臺幣捌拾萬元為被告供擔保後，得假執
行；但被告如以新臺幣貳佰肆拾萬貳仟捌佰零壹元為原告預供擔
保後，得免為假執行。
    事實及理由
壹、程序部分：
一、按當事人喪失訴訟能力或法定代理人死亡或其代理權消滅者
    ，訴訟程序在有法定代理人或取得訴訟能力之本人，承受其
    訴訟以前當然停止；承受訴訟人，於得為承受時，應即為承
    受之聲明，民事訴訟法第170 條及第175 條第1 項分別定有
    明文。本件被告之法定代理人原為陳四川，嗣於審理中變更
    為乙○○，此有交通部民國93年3 月31日交人字第09300264
    91號函在卷可參，是乙○○依法聲明承受訴訟，即屬有據。
二、次按訴狀送達後，原告不得將原訴變更或追加他訴，但擴張
    或減縮應受判決事項之聲明者，不在此限，民事訴訟法第25
    5 條第1 項第3 款定有明文。本件原告起訴時，聲明被告應
    給付原告新臺幣（下同）3,119,044 元，及自90年10月5 日
    起至清償日止，按年息5%計算之利息。嗣於起訴狀繕本送達
    被告後，就上開聲明減縮為如主文第1 項所示，核屬減縮應
    受判決事項之聲明，揆諸前揭規定，自屬合法。
貳、實體部分：
一、原告主張：原告於86年5 月間承攬被告之「E807東西向快速
    公路高雄潮州線8k+950～10k+400 上寮—萬大大橋段工程」
    （下稱系爭工程），兩造簽訂工程合約書（下稱系爭合約）
    ，約定系爭工程係按實際驗收之施作數量進行結算，增減工
    程款，原告即於86年6 月26日起開工，依合約設計圖說，系
    爭工程之橋樑上部結構屬於預力結構，其施工方法係於結構
    體澆置混凝土前，先將預力套管（下稱套管）放置於結構體
    中，俟澆置混凝土完成並組合後，再將預力鋼鍵（下稱鋼鍵
    ）穿過混凝土結構體中之套管，並施力將鋼鍵拉長固定於結
    構體兩端，藉此運用鋼鍵之收縮彈性使結構體承受壓力。而
    被告原合約設計係採用直徑75mmψ之套管，其內部面積小於
    補充施工說明書第7 章7-4.1.4.2 所載至少須為預力鋼材淨
    斷面積2.5 倍之規定，又系爭工程橋墩跨距達55公尺，其套
    管呈拋物線形，且位置不同，致原告於施工期間難以將鋼鍵
    穿過套管，經徵得被告之同意改用直徑85mmψ套管後，原告
    即改以直徑85mmψ之套管施工長達43,529公尺。詎系爭工程
    於89年5 月20日完工，並於90年5 月3 日驗收完成後，被告
    竟僅以直徑75mmψ套管之安裝及灌漿單價計價，而直徑85mm
    ψ套管之單價為每公尺121 元，直徑75mmψ套管之單價則為
    每公尺73元，兩者單價相差每公尺48元，以原告採用直徑85
    mmψ套管施工之長度計算，合計差額為2,089,392 元，另依
    約加計15% 之包商利潤管理費及稅捐，則被告應給付原告之
    金額為2,402,801 元，爰依承攬契約之法律關係提起本件訴
    訟，聲明：(一)被告應給付如主文第1 項所示之金額及利息。
    (二)願供擔保請准宣告假執行。
二、被告則以：原合約設計採用直徑75mmψ之套管，其內部面積
    符合補充施工說明書第7 章7-4.1.4.2 之規定，系爭工程並
    無改用直徑85mmψ套管之必要，本件係因原告施工能力不足
    ，發生絞索穿線困難而請求改用直徑85mmψ之套管施工，被
    告曾發函通知原告自行負擔變更套管尺寸所增加之費用，原
    告自不得再行請求價差等語，資為抗辯，並聲明：(一)原告之
    訴駁回。(二)如受不利判決，願供擔保請准宣告免為假執行。
三、兩造不爭執之事項：
  (一)原告於86年5 月間承攬被告之系爭工程，兩造簽訂系爭合約
    後，原告於86年6 月26日開工，89年5 月20日竣工，90年5
    月3 日驗收完成。
  (二)依系爭合約之約定，系爭工程係按實際驗收之施作數量進行
    結算，增減工程款，且原告所請求之價差2,402,801 元並未
    計入兩造結算之金額。
  (三)系爭工程之橋樑上部結構係屬預力結構，依補充施工說明書
    第7 章7-4.1.4.2 之規定，套管之內部面積至少須為鋼鍵淨
    斷面積之2.5 倍，而每索鋼鍵係由12束15.2mmψ鋼絞線組成
    ，每一鋼絞線則由7 條鋼線所組成。
  (四)合約設計原採用直徑75mmψ之套管，惟原告於施工期間改用
    直徑85mmψ之套管施作，長度共計43,529公尺。
  (五)原告改採直徑85mmψ之套管施作時，曾於87年12月間函告被
    告。被告則曾於89年1 月27日發函表示同意原告改用直徑85
    mmψ之套管施作，惟增加之費用應由原告自行負擔。
  (六)系爭工程之報價為直徑85mmψ套管單價每公尺121 元；直徑
    75mmψ套管單價則為每公尺73元。
  (七)原告曾就本件工程糾紛向行政院公共工程委員會申請調解，
    該申請書於90年11月8 日送達被告。
四、本件所應審究者為：(一)系爭工程有無變更套管尺寸之必要？
    (二)被告是否事前即同意原告變更套管尺寸？(三)原告得否向被
    告請求變更套管尺寸所增加之金額？如是，得請求之金額若
    干？茲析述如下：
  (一)系爭工程有無變更套管尺寸之必要？
  1.依駿育工程顧問有限公司（下稱駿育公司）之函所示，系爭
    工程之15.2mmψ鋼絞線係由每線直徑相當於5mm 之7 條鋼絞
    線絞合組成，7 條鋼絞線之心線線徑比外層單線線徑較大約
    0.08mm，其中15.2mm係指該7 條鋼絞線之外接圓直徑，如以
    該外接圓直徑直接計算斷面積，即有超算之虞，依據中國國
    家標準CNS3332 G3073 之表列規定，由7 條鋼絞線組成之直
    徑15.2mm之鋼絞線標稱截面積為每股138.7 ｍ㎡，並參酌國
    際規格值140.0 ｍ㎡，取兩者平均值乘以12束後，其淨斷面
    積為每索16.72 ｃ㎡，以補充說明書規定預力絞索使用之套
    管內部面積至少須為預力鋼材淨斷面積之2.5 倍，依此計算
    套管之內徑至少須為73mm，原設計75mmψ套管尚稱符合規範
    要求，此有駿育公司88年7 月7 日（88）駿路字第0705號及
    92年5 月12日（92）駿路字第0501號函暨附件各1 份存卷可
    查（本院卷第21、112 至119 頁），固徵原設75mmψ套管規
    格尚符契約要求。次查，本件參酌財團法人臺灣營建研究院
    （下稱臺灣營建研究院）鑑定結果，認依日本土木學會刊出
    較著名錨碇廠商之型錄所定管徑，如使用於12T-15.2mmψ鋼
    絞索之套管直徑，先裝法為內徑75mmψ，外徑78～82mmψ；
    後裝法為內徑77～80mmψ，外徑81～87mmψ，在臺灣亦頗多
    採用此一錨碇系統，另依設計圖結構一般說明，圖號S-5 （
    鑑定報告誤繕為圖號1-5） 後拉預力說明規定：「... 內徑
    規定如下：12束15.2mmψ絞索，內徑7.5 ～8.5 公分厚度＞
    0.4mm （鑑定報告誤繕為0.3mm）.... 」等語，故其規定套
    管內徑為75mmψ至85mmψ，尚屬合理，亦符合國內外規範之
    規定等情，有臺灣營建研究院鑑定報告書1 份在卷足參（鑑
    定報告第4 、5 頁），顯見系爭工程如採用套管內徑規格85
    mmψ，亦符常理。
  2.又查，參酌駿育公司88年7 月7 日（88）駿路字第0705號函
    表示：如預鑄節塊間之套管施工容許誤差累積至一定數值時
    ，將導致絞索穿線困難甚或無法穿線之情形，基於本工程預
    力系統配置之複雜性，改以85mmψ套管施工，亦符合補充施
    工說明書2.5 倍以上之規定，並將有效提升絞索配線施工度
    及工期需求（本院卷第21頁）等語；暨臺灣營建研究院之鑑
    定報告及補充說明指明：所謂先裝法施工係指澆注混凝土前
    即先將鋼鍵裝入套管內，並待其捆紮於規定位置後再澆注混
    凝土，而後裝法施工則係指先將套管固定於規定位置再澆注
    混凝土，待混凝土達到預定之強度後再將鋼鍵穿入套管，本
    件橋樑係用預鑄節塊以懸臂式工法施工，其混凝土節塊必須
    預先製作完成後，始搬運至工地，再穿縱向鋼鍵，施預力，
    屬於後裝法施工，故套管直徑以80mmψ較適合，若使用75mm
    ψ套管穿線會較困難；以12T-15.2mm鋼鍵配置於75mmψ套管
    為例，若長度不長，且為直線，接頭平順或用先裝法穿線應
    不致發生困難，惟若鋼鍵甚長，且彎曲半徑小，套管接頭多
    又不甚準確之後裝法，即會發生穿線困難（鑑定報告第5 頁
    、本院卷第336 、337 頁）等情；並系爭工程之「套管按裝
    容許誤差表」記載橋版或較大構件之版區水平鋼鍵之容許誤
    差為垂直位置±6mm 、側向位置±13mm（本院卷第310 頁）
    ，及施工橋墩跨距長達55公尺，其內套管呈拋物線形，位置
    不同等情，亦有系爭套管施作工程之斷面圖、平面圖及立面
    圖各1 份在卷足參（本院卷第99、100 頁），相互以觀，顯
    見系爭工程係採後裝法施工，且將鋼鍵穿入套管之施工過程
    難期精準，倘參諸施工橋墩之跨距甚長，呈拋物線形，各套
    管間之位置不同，復存有相當程度之容許誤差，則採用直徑
    75mmψ之套管施工，堪認客觀上應存在難以將鋼鍵穿入套管
    之情形無訛。
  3.再參酌被告發函予交通部公路局之89年1 月7 日（88）高南
    二字第8806459 號函稿記載：「有關75mmψ預力鋼鍵套管改
    採85mmψ鍍鋅套管乙點，依設計圖說本工程縱向預力每孔採
    15.2mm之鋼絞線12束，而本工程第六、第五單元依合約使用
    甲一42項75mmψ套管施工，惟因節塊懸臂平衡吊裝施工時穿
    線發生極大困難，致影響工程進度甚大。... 依據補充施工
    說明書及顧問公司（指駿育公司）函示，本工程縱向預力套
    管採甲一43項85mmψ套管施工，以符施工實際需求。」（本
    院卷第478 至481 頁）等情相互以觀，足見被告亦認系爭工
    程確有穿線困難致影響工程進度之情形，而有改採直徑85mm
    ψ套管施工之必要。被告事後辯稱上開函稿僅係單純向交通
    部公路局反應原告之意見云云，即難採信。此參諸原告係於
    87年12月間發函要求被告改採直徑85mmψ之套管施工，而前
    揭函稿之發文日期則為89年1 月7 日，期間相隔年餘，客觀
    上已難認有何關聯性益明。況該函稿既載明：「依據補充施
    工說明書及顧問公司函示，本工程縱向預力套管採甲一43項
    85mmψ套管施工，以符施工實際需求。」等語，自堪認被告
    依據補充施工說明書之規定，於事先徵詢駿育公司之意見，
    經過詳細評估後，認有改採直徑85mmψ套管施工之必要，始
    發函請求交通部公路局同意照辦，顯非單純反應原告之意見
    ，是被告上開所辯，難予採信。
  4.綜上，原告主張系爭工程因鋼鍵穿過套管發生困難而有改採
    直徑85mmψ套管施工之必要等情，核與事實相符，堪予採信
    。被告辯稱原告係因施工能力不足，為方便施工而變更套管
    尺寸云云，即屬無據。
  (二)被告是否事前即同意原告變更套管尺寸？
  1.依系爭合約第5 條之約定，系爭工程按實際驗收之施作數量
    進行結算，增減工程款，堪認原告實際施作數量之多寡將影
    響兩造最後結算之金額。又原告曾於87年12月間發函要求被
    告同意改採直徑85mmψ之套管施工，且合約之原先報價即有
    直徑85mmψ及75mmψ套管之安裝及灌漿單價，兩者價差多達
    每公尺48元等事實，均為兩造所不爭執，則被告如不同意原
    告改用直徑85mmψ之套管施工，自應明確表示反對之意，俾
    免將來結算工程款時發生糾紛，方符常理。經查，本件觀諸
    被告所屬第一工務段先後於87年12月15日以（87）高南一字
    第2733號、87年12月24日以（87）高南一字第2835號、88年
    1 月16日以（88）高南一字第0001號、88年8 月24日以（88
    ）高南一字第8802326 號發函向原告之大發施工段表示：「
    有關高雄潮州線E807標工程，縱向預力套管擬改採85mm內徑
    乙案，請將其數量核算後送本段辦理。」、「有關高雄潮州
    線E807標工程，縱向預力套管擬改採85mm內徑乙案，是否僅
    追加預力套管項目，請函敘明。」、「有關高雄潮州線E807
    標工程，縱向預力套管擬改採85mmψ內徑，需增加85mmψ與
    75mmψ套管間材料差額乙案，貴所核算之套管材料及袋裝水
    泥數量與實際應用數量明顯不符，請再詳核後，將正確數量
    及差額資料送本段辦理。」、「請貴所再核算75mmψ套管更
    改為85mmψ後350kg/ｃ㎡混凝土減少施作數量。」（本院卷
    第101 至104 頁）等語，顯見被告非但並未反對原告改用直
    徑85mmψ套管施工，反而將直徑85mmψ之套管列為追加項目
    ，並要求原告核算數量及價差以供辦理，堪認被告已同意原
    告改採直徑85mmψ之套管施工，至為灼然。則被告辯稱上開
    函文僅請求原告提出相關資料，並無表示同意變更套管尺寸
    之意思云云，與事理不符，難予採信。
  2.被告另辯稱其曾發函向原告表示改採直徑85mmψ套管施工所
    增加之費用應由原告自行負擔云云，並提出被告89年1 月27
    日（89）高南一字第8900270 號函1 份為證（本院卷第50頁
    ）。惟被告自87年12月間起即一再向原告表示同意改採直徑
    85mmψ套管施工之意，已如前述。倘參諸系爭工程88年11月
    9 日監工日報表亦記載已拆除節塊鋼模工作車（本院卷第30
    9 頁）等語相互以觀，足見原告於88年11月9 日前即已改用
    直徑85mmψ之套管施工，並將所有節塊施作澆置完成。乃被
    告遲至89年1 月27日始片面向原告發函表示增加費用應由其
    自行負擔，即屬無據。
  3.綜上，被告事前即已同意原告改用直徑85mmψ套管施工之事
    實，堪予認定。其辯稱並未同意原告變更套管尺寸，暨有關
    變更套管尺寸所生差額費用，應由原告自行負擔云云，不足
    採信。
  (三)原告得否向被告請求變更套管尺寸所增加之金額？如是，得
    請求之金額若干？
  1.依系爭合約第5 條之約定，系爭工程係按實際驗收之施作數
    量進行結算，而原告經被告之同意改採直徑85mmψ之套管施
    工完畢，並由被告於90年5 月3 日驗收完成，則原告自得依
    上開約定向被告請求因變更套管尺寸所增加之金額，殆無疑
    義。
  2.按受命法官為闡明訴訟關係，得整理並協議簡化爭點；當事
    人就其主張之爭點，經依上開規定為協議者，應受其拘束；
    又當事人主張之事實，經他造在受命法官前自認者，無庸舉
    證；自認之撤銷，除別有規定外，以自認人能證明與事實不
    符或經他造同意者，始得為之，民事訴訟法第270 條之1 第
    1 項第3 款、第3 項前段、第279 條第1 項及第3 項分別定
    有明文。經查，本件原告改採直徑85mmψ套管施工之數量共
    計43,529公尺一節，業經本院受命法官於94年5 月17日行準
    備程序時，由兩造訴訟代理人協議為不爭執點並簽名確認無
    訛，揆諸前揭規定，兩造自應受其拘束。次查，原告主張其
    改用直徑85mmψ套管施工共計43,529公尺之事實，業據其提
    出「E807標75mm&85mm 套管實際施工數量表」1 紙為證（本
    院卷第308 頁），核與被告提出之「E807標預力工程材料計
    算表」（本院卷第470 頁）單元一N 、一S 、二、三、四、
    六S 、二A 、二B 之總數量相符，已徵兩造前開協商，核與
    事實相符。此外，參以被告89年1 月7 日（88）高南二字第
    8806059 號函記載：「本處辦理東西向快速公路高雄潮州線
    E807標8K +950 ～10K+400 上寮—萬大大橋段工程，75mmψ
    預力鋼鍵鍍鋅套管改採85mmψ預力鋼鍵鍍鋅套管42,837m ，
    追加材料差額2,045,883 元... 」等語，核其所述之套管數
    量及金額與原告之主張大致相符，亦徵原告主張原先預估改
    用直徑85mmψ套管之數量雖為42,837公尺，惟實際施工之套
    管數量則為43,529公尺一節，與事實相符，堪予採信。至被
    告嗣後翻異前詞，否認原告以直徑85mmψ套管施工之數量為
    43,529公尺，並辯稱上開函件所述之數量及金額係抄錄自原
    告88年10月29日大發字第540 號函（見鑑定報告附件二）云
    云，惟參諸前揭被告所屬第一工務段以88年1 月16日（88）
    高南一字第0001號函向原告表示其核算之套管材料及袋裝水
    泥數量與實際應用數量明顯不符，並要求原告詳核後提出正
    確之數量及差額（本院卷第103 頁）等語相互以觀，足見被
    告係與原告核對確認變更套管尺寸之數量及差額後，始於89
    年1 月7 日發函請求交通部公路局同意辦理，是其上開所辯
    ，難予採信。揆諸上開說明，本件自不因被告事後否認而生
    撤銷自認施工數量之效力。
  3.又查，系爭工程就直徑85mmψ套管之安裝及灌漿單價為每公
    尺121 元，直徑75mmψ套管之單價則為每公尺73元，其間差
    額為每公尺48元（計算式：121-73=48）， 而原告改採直徑
    85mmψ套管施工之長度共計43,529公尺，已如前述，是原告
    因此增加之施工費用即為2,089,392 元（計算式：48×43,5
    29=2,089,392）。再者，依系爭合約之詳細價目表甲十三項
    次所載，各工程項目之金額應加計15% 之包商利潤管理費及
    稅捐（本院卷第521 頁），則原告改採直徑85mmψ套管施工
    所增加之總金額即為2,402,801 元（計算式：2,089,392 ×
    115%=2,402,800.8，元以下四捨五入）。
  (四)綜上所述，依系爭合約之約定，系爭工程係按實際驗收之施
    作數量進行結算，而本件確有改採直徑85mmψ套管施工之必
    要，且原告於變更套管尺寸施工前，已事先徵得被告之同意
    ，則系爭工程既經被告驗收完成，被告自應依約給付原告因
    此所增加之金額。又原告改採直徑85mmψ套管施工共計43,5
    29公尺，每公尺增加之費用為48元，加計15% 之包商利潤管
    理費及稅捐，總計因變更套管尺寸所增加之金額即為2,402,
    801 元，原告請求被告如數給付，自有理由。
五、末按給付無確定期限者，債務人於債權人得請求給付時，經
    其催告而未為給付，自受催告時起，負遲延責任。其經債權
    人起訴而送達訴狀，或依督促程序送達支付命令，或為其他
    相類之行為者，與催告有同一之效力；遲延之債務，以支付
    金錢為標的者，債權人得請求依法定利率計算之遲延利息；
    應付利息之債務，其利率未經約定，亦無法律可據者，週年
    利率為5%，民法第229 條第2 項、第233 條第1 項前段及第
    203 條分別定有明文。經查，原告曾就本件工程爭議向行政
    院公共工程委員會申請調解，該申請書於90年11月8 日送達
    被告，此為兩造所不爭，復有履約爭議調解申請書1 紙在卷
    可稽（本院卷第235 頁），揆諸前揭規定，應認該申請書之
    送達與催告有同一之效力，被告即應自90年11月9 日起負遲
    延責任。從而，原告依承攬契約之法律關係，請求被告給付
    2,402,801 元，及自調解申請書送達被告之翌日即90年11月
    9 日起至清償日止，按年息5%計算之利息，為有理由，應予
    准許。
六、兩造均陳明願供擔保，分別聲請宣告假執行或免為假執行，
    經核並無不合，爰各酌定相當擔保金額准許之。
七、本件判決基礎已臻明確，兩造其餘攻擊防禦方法及訴訟資料
    經本院斟酌後，核與判決結果不生影響，爰不逐一論述，併
    此敘明。
八、據上論結，本件原告之訴為有理由，依民事訴訟法第78條、
    第390 條第2 項、第392 條第2 項，判決如主文。
中　　華　　民　　國　　94　　年　　10　　月　　3 　　日
                  民事第二庭  審判長法  官　李昭彥
                                    法　官　黃呈熹
                                    法  官  鄭詠仁
正本係照原本作成。
如不服本判決，應於送達後20日內，向本院提出上訴狀並表明上
訴理由，如於本判決宣示後送達前提起上訴者，應於判決送達後
10日內補提上訴理由書（須附繕本）。
中　　華　　民　　國　　94　　年　　10　　月　　3 　　日
                                    書記官　陳孟瑩
